【裁判字號】    96,抗,205
【裁判日期】    970114
【裁判案由】    聲請管收
【裁判全文】
臺灣高等法院臺南分院民事裁定  96年度抗字第205號
抗  告  人  法務部行政執行署台南行政執行處
法定代理人  甲 ○ ○
代  理  人  乙 ○ ○
相  對  人  林 文 聰即詠晟實業社
上列抗告人因與相對人間聲請管收事件，對於民國96年05月31日
臺灣臺南地方法院96年度管更字第01號裁定，提起抗告，本院裁
定如下：
    主  文
抗告駁回。
抗告程序費用新台幣壹仟元由抗告人負擔。
    理  由
一、按義務人有下列各款情形之一，而有管收必要者，行政執行
    處應自拘提時起二十四小時內，聲請法院裁定管收之：一顯
    有履行義務之可能，故不履行。二顯有逃匿之虞。三就應供
    強制執行之財產有隱匿或處分之情事。四已發見之義務人財
    產不足清償其所負義務，於審酌義務人整體收入、財產狀況
    及工作能力，認有履行義務之可能，別無其他執行方法，而
    拒絕報告其財產狀況或為虛偽之報告；行政執行法第十七條
    第五項固定有明文。惟按義務人經通知或自行到場，經行政
    執行官訊問後，認有第五項各款情形之一，向法院聲請對義
    務人為管收之處分時，除符合該條各款所定之情形之一者外
    ，仍需有「管收之必要」者，法院始得依聲請人之聲請對義
    務人為管收之處分。
二、本件抗告人於原法院聲請意旨略以：相對人（義務人）林文
    聰即詠晟實業社因違反水污染防治法，經移送機關即台南縣
    政府自民國（下同）七十八年六月二十二日至八十三年七月
    十八日連續課處罰鍰新台幣（下同）七百三十五萬三千一百
    四十二元，並限期繳納；但相對人逾期拒不繳納，移送機關
    遂移送由抗告人處執行。嗣抗告人收案後先就移案機關台南
    縣政府查報之相對人林文聰財產及所得予以執行，惟僅得三
    千四百六十三元。相對人名下雖有一部車，但該車年份為一
    九八七年（詳卷(一)第35至36頁），顯無執行實益，從而相對
    人現有之財產所得已不足清償滯欠之罰鍰七百三十五萬三千
    一百四十二元。又抗告人九十一年度水污罰執特專字第二二
    九七號執行事件之罰單，移送機關台南縣政府陸續於七十八
    年六月至八十三年七月份開出並送達（詳卷(一)第140至146頁
    ）。惟相對人林文聰即詠晟實業社收受後不僅逾期未繳納，
    反於八十年七月三十日將名下不動產：坐落台南縣仁德鄉○
    ○段四九一之十七地號土地（重測後地號為: 仁德鄉○○段
    三一八地號）及其上門牌號碼為台南縣仁德鄉○○○街二十
    五號等二筆無抵押權設定之不動產（以下簡稱系爭不動產）
    ，出賣與詠勗股份有限公司（負責人林文榮為相對人的胞兄
    ，詳卷(一)第115、118、121至122頁）。相對人之行為顯係為
    逃避強制執行而處分應供強制執行之財產，已符合行政執行
    法第十七條第五項第三款之構成要件；爰聲請原法院裁定准
    許管收相對人林文聰，以維國家公權力等語。
三、抗告人抗告意旨略以：
  (一)所謂法規不溯及既往，乃指法規不適用於該法規生效前業己
    終結之事實或法律關係而言，目的是要保護人民信賴行為時
    的法令所產生之利益。但於具體個案適用法規時，則應遵循
    「實體從舊、程序從新」之原則；亦即規定人民權利義務之
    發生、變動、喪失等之實體法規，於行為後有變更，除法令
    另有規定外，應適用行為時法，以保護人民既得利益。至於
    程序法規，無關人民權利義務之得喪變更，純為規定處理作
    業程序，為期迅速妥適，是以適用新法（最高行政法院71年
    度判字第0556號判決）。因此，「法規不溯及既往原則只限
    於實體法規，不適用在程序法（行政法要義，林錫堯，88年
    08月第二次增修版，第64頁）。行政執行法為程序法，依程
    序從新原則，公法上金錢給付義務案件於行政執行法九十年
    一月一日修正施行後，若還未罹於時效，則執行程序應改依
    修正後的行政執行法辦理，此見諸行政執行法施行細則第四
    十二條規定：「本法修正施行前之公法上金錢給付義務強制
    執行事件，於本法修正施行後尚未移送法院強制執行者，由
    主管機關移送該管行政執行處依本法規定執行之；其已移送
    法院強制執行尚未終結者，繫屬之法院應維持已實施之執行
    程序原狀，並將有關卷宗送由該管行政執行處依本法規定繼
    續執行之。」自明。
  (二)原裁定依法律不溯及既往原則，認抗告人以相對人於上開法
    律公布前之行為主張相對人有行政執行法第十七條第五項第
    三款之情事，顯有未合。惟如上所述，行政執行法為程序法
    ，只適用「程序從新原則」，而不適用「法律不溯及既往原
    則」，若依原裁定「法律不溯及既往原則」的見解，不僅行
    政執行法關於管收的規定不能適用於該法修正施行前發生的
    事實，甚至連該法修正施行前的案件，亦不能適用該法修正
    施行後的規定而移送法務部行政執行署所屬各行政執行處執
    行，如此豈非造成法律適用上的謬誤。是原裁定誤認本案應
    有「法律不溯及既往原則」的適用即屬未當。且九十年一月
    一日行政執行法修正施行前，公法上金錢給付義務的案件係
    由各地方法院依強制執行法辦理，而強制執行法第二十二條
    第一項第三款亦有債務人中「就應供強制執行的財產有隱匿
    或處分之情事者」得為管收之規定。從而本案相對人八十年
    七月三十日處分應供強制執行的財產之行為，移送機關於八
    十七年間移送台南地方法院強制執行時，本可依強制執行法
    第二十二條第一項第三款管收相對人，但當時因未發現相對
    人之行為致未管收。嗣移送機關於九十一年間以台南地方法
    院核發的債權憑證再移送抗告人執行時，抗告人改依行政執
    行法第十七條第五項第三款以相對人有「就應供強制執行的
    財產有隱匿或處分之情事者」向法院聲請管收，並未造成相
    對人因修法後程序的改用而致更不利益；是相對人自無因信
    賴行為時之法律規定，而有值得保護的利益。總之，行政執
    行法的修正，只是將公法上金錢給付義務案件的執行機關由
    地方法院改為行政執行處，適用的法規由強制執行法改為行
    政執行法，並未因此而影響人民的權利。因此，抗告人以相
    對人於八十年七月三十日處分應供強制執行的財產而向法院
    聲請管收，於法並無不合。
  (三)強制執行法第二十二條第一項第三款規定「債務人就應供強
    制執行的財產有隱匿或處分之情事者。」係指債務人知悉執
    行名義業己成立，而對將受或已受強制執行之財產所為之隱
    匿或處分行為而言（強制執行法論、楊與齡、94年09月強制
    執行法，張登科，90年03月修訂版第255、215頁）。其理由
    在於債務人知悉執行名義成立之後即負有主動清償的義務，
    此際若債務人不主動清償，反而為逃避執行而隱匿或處分名
    下的責任財產，債權人的債權勢必落空。因此，對債權人的
    保護提前到「執行名義成立之時」，期以管收的方式防止或
    間接強制債務人交出隱匿的財產或處分財產之所得。因行政
    執行法第十七條第五項第三款的要件與強制執行法第二十二
    條第一項第三款同，是亦應作相同解釋。原裁定認相對人雖
    於八十年間處分應供強制執行的財產，但是當時尚未受強制
    執行，因此並非屬「就應供強制執行財產為處分」之行為云
    云，顯係誤認債務人處分應供強制執行財產之行為必須在強
    制執行程序中，始該當行政執行法第十七條第五項第三款的
    要件。而如上所述，義務人知悉執行名義成立之後，就應供
    強制執行的財產如有隱匿或處分之情事者，即已該當行政執
    行法第十七條第五項第三款的要件；從而本案移送機關台南
    縣環保局於七十八年六月至八十三年七月因相對人從事電鍍
    排放污水而連續開單處罰，相對人於收受罰單之送達後（即
    執行名義已成立），不僅未改善污水排放情形，亦拒不繳納
    罰款，甚至為逃避強制執行而於八十年間將系爭不動產賣與
    其胞兄經營之詠勗股份有限公司，致無財產可供執行，確已
    該當行政執行法第十七條第五項第三款得向法院聲請管收之
    要件。故抗告人以相對人有行政執行法第十七條第五項第三
    款的行為，而向法院聲請管收，於法自屬有據。
  (四)據上，原裁定不合法，請求廢棄原裁定。
四、經查：
  (一)抗告人主張本件相對人林文聰即詠晟實業社因違反水污染防
    治法，經移送機關即台南縣環境保護局（以下簡稱移送機關
    ）自七十八年六月二十二日至八十三年七月十八日連續課處
    罰鍰七百三十五萬三千一百四十二元，並限期繳納（91水污
    罰執特專字第2297號卷第140至146頁、原審法院87年度執罰
    字第0620號卷），因相對人逾期拒不繳納，移送機關遂於八
    十七年九月二十二日將本件移送台灣台南地方法院強制執行
    ，惟因相對人早於八十年七月三十日即將其名下原有之不動
    產即坐落台南縣仁德鄉○○段491-17地號土地（重測後地號
    為：台南縣仁德鄉○○段0318地號）暨坐落其上建物（門牌
    號碼：台南縣仁德鄉○○○街二十五號）等二筆無抵押權設
    定之不動產出賣予第三人詠勗股份有限公司（負責人林文榮
    為相對人的胞兄，詳上開第2297號卷第115、118、121至122
    頁），致查無相對人之財產可供執行。原審法院遂於八十七
    年九月二十三日核發（87南院慶執罰字第074849號）債權憑
    證後終結上開執行程序。嗣移送機關於九十一年四月四日再
    執上開債權憑證並移送由抗告人執行，經抗告人於收案後查
    報相對人財產及所得僅有三千四百六十三元，至於相對人名
    下雖有一部汽車，但該車年份為一九八七年（見上揭第2297
    號卷第35至36頁），顯無執行實益，從而相對人現有財產所
    得已不足清償滯欠之罰鍰七百三十五萬三千一百四十二元等
    情，已經原法院依職權調閱法務部行政執行署台南行政執行
    處九十一年度水污罰執特專字第二二九七號執行卷、原審法
    院八十七年度執罰字第六二○號執行（影本）卷，並查核無
    訛，且為相對人所不爭執。因之，抗告人上揭主張，自堪信
    為真實。
  (二)至抗告人之抗告意旨謂：因相對人於八十年七月三十日將名
    下系爭不動產出賣與詠勗股份有限公司，而主張相對人有行
    政執行法第十七條第五項第三款「就應供強制執行之財產有
    處分之情事」等語。惟查：
  (1)行政執行法固為程序法，於具體個案適用法規時，則應遵循
    「實體從舊、程序從新」之原則；亦即行政執行法應適用「
    程序從新原則」。惟按依行政法之一般原理即「溯及既往」
    ，不論「真正溯及既往」原則或「不真正溯及既往」原則，
    基於法治國家法安定性及人民對既存法律秩序的信賴保護，
    應不許為不利於人民之溯及生效或溯及適用；亦即除非基於
    維護重大公共利益之考量，非適用新法不可，應保護人民之
    信賴利益，而不許溯及適用，尤其公益與私益衡量結果，私
    益較具優越價值（即人民信賴舊法之私益，若大於適用新法
    令所欲達成之公益）時，應認「溯及既往」原則違反「法治
    國家」原則，而應認為不得適用新法令。反之，若適用新法
    令對人民之私益較有利時，即無「溯及既往」之適用。按行
    政執行法於八十七年十一月十一日修正公布前，並無行政執
    行官得聲請法院管收義務人之規定；而於九十四年六月二十
    二日修正公布前，僅規定「義務人有下列情形之一者，得命
    其提供相當擔保，限期履行，並得限制其住居。義務人逾前
    項限期仍不履行，亦不提供擔保者，行政執行處得聲請該管
    法院裁定拘提管收之。」並現行行政執行法第十七條需「義
    務人經通知或自行到場，經行政執行官訊問後，『認有第五
    項各款情形之一』，而有『聲請管收必要者』，行政執行處
    得將義務人暫予留置；其訊問及暫予留置時間合計不得逾二
    十四小時。」規定，亦即現行行政執行法第十七條第五項之
    規定厥為有利於義務人者；則揆諸前揭說明，本件應予審究
    者，仍應適用「法律不溯既往原則」（此專指法律之適用，
    而非指原裁定所稱之處分事實，宜加區分；至於強制執行法
    之規定，即無加以審酌之必要）。再者，所謂「實體從舊、
    程序從新」之原則，實有疑義，蓋程序法並非不會對人民之
    權利造成影響及侵害，亦即程序法內並非全然無實體法之規
    定，如本件聲請管收即嚴重侵害人民之基本自由權，應認屬
    行政執行法第十七條第五項「管收」要件之實質內容，而為
    實體法之規定。因之，抗告人謂：若依原裁定之見解，不僅
    行政執行法關於管收的規定不能適用於該法修正施行前發生
    的事實，甚至連該法修正施行前的案件，亦不能適用該法修
    正施行後的規定而移送各行政執行處執行等語，於法尚有誤
    會。
  (2)次按相對人固有因違反水污染防治法，經移送機關自七十八
    年六月二十二日至八十三年七月十八日連續課處罰鍰共計七
    百三十五萬三千一百四十二元，並限期相對人繳納，至相對
    人則逾期仍未繳納；然本件移送機關係至八十七年九月十六
    日始將相對人移送由臺灣臺南地方法院（財務法庭）強制執
    行，至之前並無何之行為，有「臺南縣政府違反水污染防治
    法案件移送法院強制執行移送書影本一份在卷可憑（見本院
    卷第14頁），並為抗告人所不爭執；而強制執行依執行名義
    為之（強制執行法第4條第1項參照），稱「執行名義」者，
    係指表示私法上給付請求權與公法上金錢給付義務存在及範
    圍，得據以聲請強制執行之公文書，依強制執行法第四條第
    一項規定，執行名義有：一確定之終局判決。二假扣押、假
    處分、假執行之裁判及其他依民事訴訟法得為強制執行之裁
    判。三依民事訴訟法成立之和解或調解。四依公證法規定得
    為強制執行之公證書。五抵押權人或質權人，為拍賣抵押物
    或質物之聲請，經法院為許可強制執行之裁定者。六其他依
    法律之規定，得為強制執行名義者。而在九十年一月一日行
    政執行法修正施行前，公法上金錢給付義務的案件係由各司
    法院所屬各地方法院依強制執行法辦理，故當時依法律規定
    移送法院強制執行之罰鍰案件，其「執行名義」固當以行政
    機關對於受裁罰人依法課處罰鍰之公文書為據；惟參諸行政
    執行處依該條規定，聲請法院對義務人裁定拘提管收，事涉
    人權問題，乃此項拘提管收須向普通法院聲請裁定之立法理
    由所在。而拘提管收，乃採對人執行之方法，以遂執行目的
    ，必以有效之執行名義存在為前提，是法院於裁定准否拘提
    管收前，應就是否具有符合前開法文規定之執行名義加以審
    查。故行政執行處向法院聲請拘提管收，須提出合於拘提管
    收（包括對義務人有無執行名義）之相當證據資料，以供審
    酌（行政執行法第13條第1項第2款參照）；換言之，法院對
    於聲請拘提管收事件，有權審查移送機關是否具備相當之執
    行名義，非謂一經執行機關敘明有前開法文規定之情事，法
    院僅能就義務人是否符合行政執行法第十七條所定拘提管收
    之要件予以審查，不得對於執行名義有效成立與否加以過問
    ，否則當失保障人權之立法本旨（最高法院93年度台抗字第
    0652號裁定參照）以觀（因需適用對相對人有利之現行行政
    執行法第十七條第五項規定），自尚不能僅憑抗告人所指相
    對人有前揭處分系爭不動產之行為，及遽認本件相對人有故
    不予履行之情形。
  (三)又行政執行法上之得予「管收」者，係以負有公法上金錢給
    付義務，且有履行能力為前提。執行機關必須執有相當證據
    ，足認義務人確有履行能力而故不予履行，並符合行政執行
    法所定之要件者，始得為管收之聲請，其舉證責任乃在執行
    機關，法院於經審問程序，認其確屬如此者，方得為管收之
    裁定。因其並非任意予以剝奪義務人之人身自由，逼使之為
    公法上金錢給付；而係其有給付義務，復有履行之能力，竟
    故不為給付時，始以管收為間接強制其履行之方法。倘其根
    本已無履行之能力，即無管收之可言。並符行政執行法所定
    之要件者，始以管收為間接強制其履行方法，至履行能力有
    無之判斷，則應就義務人整體收入與財產狀況暨工作能力予
    以觀察，究竟是否可期待其經由其他途徑以獲得支付之方法
    為斷。按抗告人固以相對人於八十年間尚有不動產而主張相
    對人係有履行能力者，然系爭不動產既已於八十年七月三十
    日以買賣為原因移轉與詠勗股份有限公司，抗告人以距今已
    逾十五年（95年11月13日聲請管收）之事實據以主張相對人
    有履行之能力，實尚難憑採；此外，就抗告人聲請之現階段
    而論，尚無其他足認相對人確有履行能力而故不履行之情形
    ，且抗告人就相對人是否具「管收必要」者，此迄仍無法提
    出其他確切之證據足資證明或供本院調查以實其說，自難認
    有管收相對人之必要。
  (四)依上，相對人於八十年間處分財產之行為既不符合現行行政
    執行法第十七條第五項第三款之情事，且抗告人就相對人確
    「有履行能力而故不履行」及「有管收必要」等情事要件，
    迄仍無法提出其他確切之證據足資證明，自尚難認符合法定
    有管收相對人必要之情況。從而，抗告人以上開事由聲請管
    收相對人，於法尚嫌無據。
五、綜上各情，原法院駁回（理由雖不相同，惟結論相同）抗告
    人之聲請管收相對人裁定，經核於法並無不合。抗告意旨仍
    執前詞指摘原裁定不當，求予廢棄，非有理由。
六、據上論結，本件抗告為無理由，爰依行政執行法第十七條第
    九項、民事訴訟法第四百九十五條之一第一項、第四百四十
    九條第二項、第九十五條及第七十八條，裁定如主文。
中    華    民    國    97    年    1    月     14    日
                  民事第一庭    審判長法  官  林金村
                                      法  官  胡景彬
                                      法  官  張世展
上為正本係照原本作成。
如不服本裁定，僅得於收受本裁定正本送達後10日內以適用法規
顯有錯誤為理由，向本院提出再抗告狀（須附繕本）依法應繳納
抗告費新台幣1千元，並委任律師為訴訟代理人，經本院許可後
始可再抗告於最高法院。
中    華    民    國    97    年    1    月     14    日
                                      書記官  吳秋賢
【附記】
民事訴訟法第495條之1第2項準用同法第466條之1第1、2項規定
：
(1)對於第二審判決上訴，上訴人應委任律師為訴訟代理人。但上
  訴人或其法定代理人具有律師資格者，不在此限。
(2)上訴人之配偶、三親等內之血親、二親等內之姻親，或上訴人
  為法人、中央或地方機關時，其所屬專任人員具有律師資格並
  經法院認為適當者，亦得為第三審訴訟代理人。
民事訴訟法第466條之2：
  上訴人無資力委任訴訟代理人者，得依訴訟救助之規定，聲請
  第三審法院為之選任律師為其訴訟代理人。


司法院資訊處製作；財團法人民間司法改革基金會備份。
